臺灣高等法院民事判決
111年度再易字第39號
再審  原告  鐘進興  
訴訟代理人  曾培雯律師
再審  被告  李建緯即永新裝璜傢俱行

上列當事人間債務人異議之訴事件，再審原告對於中華民國111
年5月3日本院111年度上易字第42號確定判決提起再審，本院不
經言詞辯論，判決如下：
    主      文
再審之訴駁回。
再審訴訟費用由再審原告負擔。
    事實及理由
再審之訴，應於30日之不變期間內提起。前項期間，自判決確
  定時起算，判決於送達前確定者，自送達時起算；其再審之理
  由發生或知悉在後者，均自知悉時起算，此觀民事訴訟法第50
  0條第1項、第2項前段規定甚明。查本院111年度上易字第42號
  判決（下稱原確定判決），因訴訟標的價額未逾新臺幣（下同
  ）150萬元，不得上訴第三審，於民國111年5月3日宣示時即告
  確定，且於同年5月11日送達再審原告，有原確定判決、本院
  民事書記官辦案進行簿在卷可憑（見本院卷第11至16、25頁）
  ，則再審原告於同年5月31日提起本件再審之訴（見本院卷第1
  頁），自未逾上開規定之30日不變期間，合先敘明。
再審原告主張：伊於109年7月22日持兩造於104年10月6日在宜
  蘭縣○○鄉○○○○○○○○000○○○○000號調解書（下稱系爭調解書）為
  執行名義，向原法院聲請對再審被告強制執行，執行金額為30
  0萬元，經原法院民事執行處（下稱執行法院）以109年度司執
  字第14450號強制執行事件（下稱系爭執行事件）受理，並查
  封再審被告財產。兩造於製作系爭調解書時，再審被告當場並
  未交付第1期款100萬元一事，有證人即系爭調解書紀錄人員吳
  哲明於一審證詞可佐，原確定判決亦認定系爭調解書成立當時
  ，伊尚未收到第1期款100萬元。則再審被告抗辯已於系爭調解
  書成立後給付第1期款100萬元此一利己事實，自應由再審被告
  舉證證明之。原確定判決竟將本件損害賠償之債權，認定與利
  息同等性質，並適用民法第325條推定系爭調解書第1期款100
  萬元已清償，依民事訴訟法第277條規定命伊提出反證推翻，
  適用法規顯有錯誤之情事。又再審被告於前審訴訟過程中皆未
  引用民法第325條規定，兩造就此亦未有任何攻擊防禦，前審
  卻命伊就此提出反證，違反辯論主義，且再審被告亦未釋明有
  何民事訴訟法第447條第1頊但書各款情形之事由，原確定判決
  適用法規亦顯有錯誤。爰依民事訴訟法第496條第1項第1款規
  定，提起本件再審之訴。並聲明：㈠原確定判決廢棄；㈡確認再
  審原告就系爭調解書對再審被告之債權於100萬元範圍內存在
  。㈢前項請求，請准再審原告供擔保後得為假執行。
本件未經言詞辯論，無再審被告之聲明及陳述。　　
再審之訴顯無再審理由者，得不經言詞辯論，以判決駁回之，
  此觀民事訴訟法第502條第2項規定甚明。又再審之訴顯無再審
  理由，係指依再審原告所主張之再審理由，不經調查即可認定
  ，在法律上顯無理由，而不能獲得勝訴之判決者而言。再審原
  告雖以前揭情詞主張原確定判決有民事訴訟法第496條第1項第
  1款規定之再審理由。然查：
  ㈠按所謂適用法規顯有錯誤，係指裁判所適用之法規顯然不合
    於法律規定，或與司法院現尚有效之大法官解釋顯有違反，
    或消極的不適用法規顯然影響裁判者而言，並不包括裁判理
    由矛盾、理由不備、取捨證據失當、調查證據欠周、漏未斟
    酌證據、認定事實錯誤及在學說上諸說併存致發生法律上見
    解歧異等情形在內。
  ㈡再審原告主張原確定判決未依民事訴訟法第277條規定命再審
    被告舉證已清償第1期100萬元，反而適用民法第325條推定
    再審被告已給付第1期100萬元，而命伊應提出反證推翻，適
    用法律顯有錯誤云云，惟查，原確定判決斟酌再審原告收取
    再審被告給付第2期100萬元、第3期200萬元時，未曾於簽收
    單載明第1期100萬元尚未收受；及證人吳哲明證稱：兩造於
    系爭調解筆錄成立後，均未要求其更改系爭調解筆錄關於再
    審原告已收受第1期100萬元之記載，系爭調解筆錄送請法院
    核定以前，再審原告亦未反應再審被告尚未給付第1期款100
    萬元；以及再審原告在系爭執行事件聲請之執行債權額未包
    含第1期款100萬元等情，認定：「綜合上述間接事實，足以
    推定上訴人（即再審被告）主張兩造於104年10月6日離開調
    解現場後，伊當日有以現金給付第一期100萬元予被上訴人
    （即再審原告）乙節為可採。被上訴人否認有收受上訴人給
    付之第一期100萬元云云，應由被上訴人負舉證責任。……被
    上訴人復未提出其他積極反證以實其說，其抗辯為不可採。
    」（見原確定判決事實及理由貳㈡）。經核，原確定判決已
    詳述認定再審被告已清償第1期100萬元之理由及其依據，為
    事實審取捨證據、認定事實之職權行使，縱有失當，依前揭
    說明，亦非適用法規顯有錯誤。至再審原告所提出之反證，
    則不足以證明其所抗辯再審被告尚未清償第1期100萬元之事
    實，因而為再審被告有利之認定，核與證據法則尚無違背，
    並無錯誤適用民事訴訟法第277條規定之情事。是再審原告
    主張原確定判決適用民事訴訟法第277條及民法第325條第1
    項規定顯有錯誤云云，殊無可取。
  ㈢再審原告復主張：再審被告於前審訴訟過程中未引用民法第3
    25條規定，主張第1期100萬元生推定清償之效力，兩造就此
    未有任何攻擊防禦，原確定判決逕自適用民法第325條第1項
    規定，違反辯論主義及民事訴訟法第447條第1頊但書規定，
    適用法規亦顯有錯誤云云。然按適用法律係法院之職權，法
    院應就聲請人主張之原因事實判斷其法律上之效果，不受當
    事人法律上陳述之拘束。查兩造於前審已不爭執：「上訴人
    父親李新淵於104年10月30日、105年1月21日依序為上訴人
    給付系爭調解書之第二期100萬元、第三期200萬元予被上訴
    人，並經被上訴人簽收」之事實（見原確定判決事實及理由
    壹㈡），則再審原告簽收之法律效果，即屬法院適用法律之
    職權行使範疇，不受當事人法律上陳述之拘束。原確定判決
    認適用民法第325條第1項規定之法理，並據以為不利於再審
    原告之論斷，並無違背法律之可言。況前審已在言詞辯論期
    日命兩造就此為辯論，亦經再審原告自陳：在言詞辯論庭期
    前數日通知再審原告，稱本件依民法第325條生推定清償之
    效力，應由再審原告提出反證等語明確（見本院卷第9至10
    頁），是再審原告之主張原確定判決違反辯論主義及民事訴
    訟法第447條第1頊但書規定云云，亦非可採。　
綜上所述，再審原告主張之再審事由，不經調查即可認定顯與
  民事訴訟法第496條第1項第1款規定之要件不符。從而，再審
  原告提起本件再審之訴，顯無再審理由，爰不經言詞辯論，逕
  以判決駁回之。　　
中　　華　　民　　國　　111 　年　　6 　　月　　30　　日
               民事第五庭 
　　　　　　　　　   審判長法　官  賴劍毅
                           法　官  洪純莉
                           法　官  陳君鳳
正本係照原本作成。
不得上訴。
中　　華　　民　　國　　111 　年　　6 　　月　　30　　日

  　　　　　　　　　　　　 書記官　郭姝妤